【裁判字號】    97,家上,66
【裁判日期】    971216
【裁判案由】    離婚
【裁判全文】
臺灣高等法院臺中分院民事判決          97年度家上字第66號
上  訴  人  丁○○
訴訟代理人  郭隆偉律師
複  代理人  丙○○
被  上訴人  乙○○
上列當事人間請求離婚事件，上訴人對於中華民國97年3月13日臺
灣臺中地方法院96年度婚字第924號第一審判決提起上訴，本院於
97年12月2日言詞辯論終結，判決如下：
    主  文
上訴駁回。
第二審訴訟費用由上訴人負擔。
    事實及理由
一、上訴人起訴主張：兩造為夫妻，結婚數十年育有4名子女，
    現婚姻關係尚存續中。婚後上訴人自父母處獲有多筆土地及
    財產，被上訴人知悉後，竟於民國78年間未經上訴人同意，
    擅自處分上訴人之財產；且在上訴人發現上揭行為後，竟為
    掩飾此不當行為而誣指上訴人患有精神上疾病，並強制上訴
    人就醫，復每於上訴人追問上情時，即報請警方、醫院將上
    訴人送醫，致上訴人有情緒不穩定之情形；因被上訴人對上
    訴人財產早存有不軌之心，並屢向外謊稱上訴人罹患精神病
    ，故兩造早自20年前起即分房而居未曾同床，現兩造雖居住
    同址，但各自居樓上、樓下，根本未有夫妻間往來與關懷；
    又於96年4月1日所有子女返家探視兩造時，被上訴人竟出言
    表示：「等你媽死後，所有財產我們5人均分」云云，隨即
    發出陰冷笑聲，致上訴人心中驚懼。上訴人長期受被上訴人
    上開不堪同居之虐待，兩造婚姻因可歸責於被上訴人之上開
    行為，顯生重大裂痕而難以繼續維持，並無回復之希望，爰
    依民法第1052條第1項第3款、第2項規定訴請離婚等語。
二、被上訴人則辯以：被上訴人婚後薪資全數交由上訴人掌管，
    財產悉數登記於上訴人名下，從未有擅自處分上訴人財產之
    行為。又上訴人早於30多年前即罹患妄想型精神分裂症，曾
    多次住院治療均無法痊癒。上訴人係自96年4月下旬始搬離
    兩造共同居住處所，經被上訴人四處找尋，始知上訴人搬至
    台中市○○路居住，而被上訴人係年過80歲之老人，上訴人
    亦已年逾70歲，被上訴人又罹患攝護腺肥大症20餘年，夫妻
    間之性生活豈能與年輕人相比。另上訴人稱被上訴人於子女
    面前提出分產，純屬誤會，亦不知上訴人所陳被上訴人發出
    陰冷笑聲之情等語。
三、原審判決駁回上訴人之訴。
四、上訴人不服原判決，提起本件上訴，於本院聲明，求為判決
    ：
    (一)原判決廢棄。
    (二)請准上訴人與被上訴人離婚。
    並補充陳述稱：
    (一)查上訴人於原審所述之事均為事實，惟證人係兩造之子女
      ，面臨父母離異之境又對簿公堂，難免語多保留，甚有所
      維護或隱藏，但以上訴人在原審中所提曾聽聞被上訴人向
      子女稱：「等你媽死後，所有財產我們五個人一起分。」
      一事，業經證人孫懿娟證實確有其事，即被上訴人確曾煽
      動四個子女，如上訴人往生，財產五人分，還說上訴人是
      瘋子，要送去療養院，詎原審未詳為斟酌上訴人對此行為
      之感受及恐懼，仍判決上訴人之訴駁回，實有欠公允。
    (二)兩造結婚時係被上訴人入贅上訴人家，但被上訴人卻自67
      年上訴人母親贈與上訴人財產時起，即與其外遇對象及表
      妹等人串通，騙走上訴人之印鑑，並盜賣、侵吞其房產，
      上訴人所有大甲中山路透天厝一棟、及其在大甲水利工作
      站附近的土地價值約2億多元的財產，均遭被上訴人賣掉
      ；另被上訴人還答應別人封上訴人在昌平路二棟房子的後
      門，致房屋價值減損，上訴人在潭子的房子也遭放水打壞
      ；被上訴人甚於84年間，打電話給119說上訴人係瘋子，
      前後將上訴人抓去中山醫院關了四次，並串通醫生取得假
      診斷證明書，指稱上訴人精神有問題。故上訴人覺得一個
      人生活比較好，上訴人有錢養活自己，目前日常生活支出
      亦係自己支付，因為上訴人有房租之收入。
    (三)依台中榮民總醫院97年10月9日中榮醫企字第0970016085
      號函，回覆鈞院委託就上訴人精神狀況為鑑定之結果所示
      ，該院鑑定過程中並無認定上訴人確有精神疾病，至多係
      因不信任被上訴人而有疑心罷了。且據證人甲○○所述，
      上訴人繼承之土地，於政府重劃之處理過程中，均由被上
      訴人代為處理，上訴人均未到場，而因處理結果不盡人意
      ，是上訴人認為被上訴人未為妥善處理，實不為過，但不
      得因此，即認上訴人有妄想症。況上訴人除針對被上訴人
      有疑慮外，其他事務則無此情形，故亦可說被上訴人係上
      訴人精神上之一大負擔，是倘能讓上訴人與被上訴人無夫
      妻關係，即無相互繼承關係，相信對上訴人之身心健康自
      有助益。
    (四)按婚姻制度係男女雙方，除發生身分法上關係外，尚有財
      產之互相繼承權利；被上訴人仍願維持兩造婚姻，無非係
      著眼於上訴人名下之財產，且被上訴人一再對外宣稱上訴
      人患有精神疾病，亦使上訴人十分不堪，是兩造間確有難
      以維持婚姻之重大事由存在。再衡諸兩造所生子女均已成
      年，都能獨立生活，且奉養兩造亦無困難，是倘兩造離婚
      ，生活均無立即陷入困境之虞。兩造情緣既已了，僅存有
      法律上相互繼承關係，倘被上訴人願與上訴人偕手至老，
      應無顧及得否繼承上訴人財產之事，先行中止兩造夫妻關
      係自亦應無妨等語。
五、被上訴人於本院聲明，求為判決：上訴駁回。
    並補充陳述稱：
    (一)上訴人稱被上訴人和外遇對象及表妹等人串通，騙走上訴
      人之印鑑，並盜賣其房產一節，並非事實，純是上訴人之
      妄想；其中關於印鑑問題，乃係因76年間大甲鎮公所發放
      既成道路用地之土地補償費，被上訴人遂陪同上訴人前往
      戶政單位領取印鑑證明，以為領取上開補償費之用，當時
      申請書係由被上訴人代填，上訴人並親筆註明用途，何來
      騙取印鑑之事？又上訴人指稱76年3月4日，被上訴人外遇
      對象的兒子在其住處埋設暗管，並隨意排放髒水，84年間
      亦有四次遭鄰居在屋子裡放水云云，亦均屬上訴人之妄想
      ，絕非事實。兩造目前所居住之房屋，乃上訴人領取土地
      補償費後所購，屋齡已20年，確曾因颱風或降雨時吹南風
      ，而有雨水自窗戶牆壁等處滲入屋內之情形，惟已由兩造
      大女兒請工人修補完成，不再有滲水情形發生，詎上訴人
      竟稱前揭情形係遭人放水，實屬妄想。
    (二)又兩造婚後，上訴人之生活起居飲食多由被上訴人照顧，
      尤其最近一年來，上訴人已無力照顧自己，被上訴人除照
      顧上訴人外，還要忍受其經常性的辱罵。上訴人自60年迄
      今30餘年內，先後四次進入精神病院治療，有住院診斷證
      明為證；且其控告主治醫師何基梓偽造文書案，亦經臺中
      高分檢82年議廉字第372號駁回再議。因上訴人自稱無病
      ，拒絕吃藥，故出院後即再度病發，被上訴人始將其強制
      送醫。而上訴人近年來經常罵被上訴人住的係其所有之房
      屋，卻不給房租，致其每月收入減少2萬元，且要把被上
      訴人趕出家門，惟何有住妻之屋還得繳納房租之情？況被
      上訴人每日照顧上訴人生活起居之勞務付出，每月難道不
      值2萬元？上訴人前揭行為亦屬其精神病況之一。
    (三)就上訴人所提之土地登記資料部分，上訴人財產都登記在
      上訴人名下，倘非登記於上訴人名下之財產，當然即非上
      訴人所有，上訴人稱小時候其父親有說都是她們的，乃胡
      扯之語。又上訴人於精神鑑定過程中指控被上訴人近年來
      串謀奪取財產之狀況更為明顯云云，亦屬子虛烏有，被上
      訴人絕無謀奪上訴人任何財產；上訴人與被上訴人結婚後
      從未工作過，被上訴人以前所賺薪水均交給上訴人，其目
      前的生活支出亦均係被上訴人所支付。再者，上訴人稱被
      上訴人入贅一節，亦非事實，蓋兩造結婚時，上訴人於戶
      籍上曾冠夫姓，直至66年始撤銷，此亦有戶籍謄本可參。
      另兩造子女考量兩造均為至親，於法庭上自不好講話，惟
      其等到庭之陳述均為事實。
    (四)上訴人雖稱臺中榮民總醫院鑑定上訴人精神狀況之鑑定結
      果，係無法斷定上訴人確有精神疾病。惟查，前開鑑定結
      果及建議亦提及：倘上訴人對於被上訴人外遇之陳述與被
      上訴人謀奪其財產之想法，全屬子虛烏有之虛構想法，且
      與事實不符，則上訴人之情形應屬精神病之妄想症。因上
      訴人係精神病患，其所述均非事實，故兩造並無難以維持
      婚姻之重大事由存在，上訴人復未舉證證明，自應駁回上
      訴人離婚之訴等語。
六、查上訴人主張兩造於45年12月9日結婚，並育有子女四人（
    均已成年），現婚姻關係仍存續中等情，業據其提出戶籍謄
    本為證，並為被上訴人所不爭執，堪信上訴人上開之主張為
    真實。惟上訴人主張兩造結婚時係被上訴人入贅於上訴人，
    被上訴人自67年受贈自母親財產時起，即和外遇對象及表妹
    等人串通，騙走上訴人之印鑑，並盜賣、侵吞其房產，包括
    上訴人所有大甲中山路透天厝一棟、及其在大甲水利工作站
    附近的土地價值約2億多元財產；被上訴人還與他人封堵上
    訴人在昌平路二棟房子之後門，致房屋價值減損，上訴人在
    潭子之房屋也遭放水打壞；且被上訴人甚於84年間，打電話
    給119說上訴人係瘋子，前後把上訴人抓去中山醫院關了四
    次，並串通醫生取得假診斷證明書，對外謊稱上訴人患有精
    神疾病；又於96年4月1日所有子女返家探視兩造時，被上訴
    人更出言表示：「等你媽死後，所有財產我們5人均分」云
    云，隨即發出陰冷笑聲，致上訴人心中驚懼萬分；是兩造間
    確有難以維持婚姻之重大事由存在等情，則為被上訴人所否
    認，並以上詞置辯。經查：
  (一)上訴人雖主張被上訴人與外遇對象及表妹等人串通，騙走上
    訴人之印鑑，並盜賣、侵吞其價值2億多元之財產；並與他
    人封堵上訴人在昌平路二棟房子之後門，致房屋價值減損，
    而上訴人在潭子的房子亦遭放水打壞；近年更煽動子女稱如
    果上訴人往生，財產五人分等情。惟已為被上訴人所否認，
    並以：關於印鑑問題，乃係因76年間大甲鎮公所發放既成道
    路用地之土地補償費，被上訴人始陪同上訴人前往戶政單位
    領取印鑑證明，以為領取上開補償費之用，當時申請書係由
    被上訴人代填，上訴人亦親筆註明用途，並無騙取印鑑之事
    ；至上訴人稱其房屋遭人放水一節，實乃兩造目前所居住之
    房屋，屋齡老舊，因颱風或降雨時吹南風，而有雨水自窗戶
    牆壁等處滲入屋內之情形等語。查上訴人就其主張之上開事
    實，並未能提起任何積極之事證，以資證明其主張為真實；
    而據證人即兩造之長子孫郁興於原審證稱：「被上訴人沒有
    說過，上訴人死後她所有財產由被上訴人及四名子女分這件
    事。我平常只有星期六或星期日才會回到潭子，當天有可能
    我有回家，但我不記得我爸有說到分財產的事；我們口頭上
    也沒有談過父母身後事，因為大家身體都還很好」等語（見
    原審卷第62頁）；證人即兩造之女孫懿娟亦於原審證稱：「
    我的說法大致與我哥哥一樣，但是我要補充，我母親說到財
    產分5份我好像有印象，但不是我爸說的，那是我或我妹妹
    開玩笑跟我媽媽頂嘴的時候講的話，不可能是我爸爸講的，
    且說那件事時也沒有無露出陰冷的笑聲。」等語（見原審卷
    第62、63頁）；另證人即兩造之次子甲○○於本院到庭證稱
    ：「96年4月1日那天是愚人節，我們四個兒女都在，我爸也
    有可能講『等你母親死後，所有財產我們五個人均分』這句
    話，但是開玩笑的。母親所指潭子房子遭放水之事好像是房
    子漏水，而昌平路的房子則是我母親以她的錢去買的，早期
    昌平路的房子後面別人沒有建屋，後來有建屋，可能是後面
    有產權的人去封的，門應該不是我父親去封的。且這幾年都
    是父親照顧我母親，生活上也都是我父親在支應，並幫忙我
    母親購買東西。況如果有像我母親說的那麼多錢，我父親就
    不用靠警察的退休金過日子，而我到現在也不會還是無殼蝸
    牛。」等語甚詳（見本院卷第51至53頁）。依證人孫郁興、
    甲○○及孫懿娟上開所述，亦未能證明有上訴人主張之上開
    事實，則上訴人主張被上訴人有侵奪其財產之上開情事，均
    不足採。
  (二)又上訴人主張被上訴人屢誣指其患有精神疾病，並將其送往
    醫院關了好幾次一節，惟亦為被上訴人所否認，並於原審審
    理中提出中山醫學大學附設醫院診斷證明書、及長春醫院診
    斷書為證（見原審卷第49頁），用以證明上訴人罹患妄想症
    ，且曾住院三次之事實。而上訴人之精神狀態是否正常一節
    ，經本院囑託行政院退除役官兵輔導委員會臺中榮民總醫院
    鑑定結果以：上訴人目前的言談適切、行為舉止正常、一般
    智能正常，並無明顯精神病症狀。但是對於上訴人所陳述的
    先生外遇與結合外人謀奪自己財產的想法，是否屬於精神病
    性妄想，則難以判斷。建請貴院進一步詳細查證上訴人的陳
    述是否為實情，還是純屬虛構的幻想，若查證結果，上訴人
    的陳述均與事實不符，屬於虛構的妄想症狀，則上訴人的情
    形符合精神疾病之妄想症診斷，建議進一步轉介接受精神醫
    療等語，有該院97年10月9日中榮醫企字第0970016085號函
    附之精神鑑定報告書在卷可稽（見本院卷第36至42頁）。查
    上訴人主張被上訴人結合外人謀奪其財產、破壞其所有之房
    屋，及煽動子女瓜分其財產等情，並無證據可資證明，已如
    上述；又據證人孫郁興於原審證稱：「我母親有因為精神疾
    病就醫好幾次，其住精神病院至少3次，因為這件事也到過
    法庭也判決過，精神病的部分醫生也有開過證明，在我們心
    目中，我們還是喜歡我們母親，但是她有一個傾向是她心中
    比較狹窄，容易去猜疑週邊的事物，就很容易與週邊的人摩
    擦、碰撞，以前我們住在清水的時候很容易跟住在附近的人
    發生摩擦，我母親就醫的情形醫院都有病歷。」、及「就我
    印象中，我媽送醫院是因為鬧得不可開交，使整個家裡氣氛
    是完全不對，我媽可以從早上鬧到晚上甚至半夜，在這種情
    況下，我爸才會將我媽送醫，我媽送醫院，我們小孩還有協
    助架住我媽送醫」等語（見原審卷第63、64頁）；而證人孫
    懿娟於原審則證稱：「我印象中我媽媽在沙鹿同一家醫院有
    住過2次，我母親還有告過醫生，她在中山也有住過醫院，
    但是他警告醫生不准開精神疾病的證明，但他住在醫院是事
    實，另外我媽媽會有幻聽、幻覺，因為我有跟他住在一起一
    段時間，我媽媽有時會躺在床上自言自語，還會罵人，他經
    常會想有人從樓上下來害他，所以我們家有些東西是跟別人
    不一樣，我們家二樓有廚房，但是沒有辦法用，因為我媽媽
    認為家裡樓上水塔會被人下毒，所以水管一樓接二樓是不能
    用的，他的想法與一般人不一樣。」等語（見原審卷第63頁
    ）；另證人甲○○於本院審理中亦證稱：「我記得小時候我
    母親有住過沙鹿的醫院，好像是因為精神狀況不是很好，晚
    上睡不著覺，有對神明廳我外公的牌位咆哮的情形。事後我
    母親都有吃藥控制，都是我父親帶她去拿藥；又我母親對財
    產之事比較執著等語（見本院卷第51、52頁背面）。查上訴
    人曾自60年間起至62年間止，經診斷罹患妄想性精神病，於
    長春醫院住院治療3次，並曾於88年間，經診斷罹患妄想症
    ，於中山醫學大學附設復健醫院住院及門診治療等事實，有
    被上訴人提出之前揭診斷證明書為證，又據證人即兩造子女
    孫郁興、孫懿娟、及甲○○上開證述情節，足見；上訴人確
    自60年間起即罹患妄想型精神疾病，且數度住院治療，上訴
    人本件所述之上開離婚事由，應係其妄想症精神疾病所致，
    被上訴人並無誣指上訴人罹患有精神疾病之情事。
  (三)被上訴人並以：上訴人現今並不能照顧自己，均由被上訴人
    在照顧等情，業據證人孫郁興於原審證稱：「96年4月我帶
    我爸爸去越南，回國後，我媽才跑到昌平路住，出國前他們
    是住在一起的。他們住在一起時，平常我爸早上會煮稀飯弄
    蕃薯端到我媽媽面前給我媽吃，午餐也是，因為我媽腳不方
    便，走不太動，所以都是我爸在照顧她」等語（見原審卷第
    64、65頁）；證人孫懿娟亦於原審證稱：「就我懂事以來，
    都是我爸在照顧我媽，我們小孩都沒有辦法有那麼大的耐心
    ，我們小孩有時還會反彈，但是我爸都不會，不管我媽闖什
    麼禍都是我爸在收尾，我媽從年輕的時候就一直說要跟我爸
    離婚，我們小孩都贊成，但是我爸說如果他離開我媽，我媽
    沒有辦法生活，現在我媽年紀大了，我們也認同我爸的想法
    ，因為只有我爸才能照顧我媽媽，我們也沒有辦法相處，連
    我以前跟我媽住也被她轟出來。我媽是在我爸出國的時候自
    己跑到昌平路住，我爸回來的時候找不到我媽，之前他們都
    住在一起。」等語（見原審卷第63、64頁）；及證人甲○○
    於本院審理中亦證稱：「到目前為止都是我父親在照顧我母
    親，我父親對我母親很好，生活上也都是我父親在支應並幫
    忙我母親購買東西。我反對父母離婚，因為我母親需要人家
    照顧。」等語甚詳（見本院卷第51、52頁）。依證人上開所
    述，上訴人平常均係由被上訴人照顧生活起居，核與被上訴
    人上開所辯相符，足見；被上訴人並無棄置上訴人於不顧，
    仍期待維持兩造之婚姻，即難認兩造婚姻有無法維持之情事
    。
  (四)按有前項以外之重大事由，難以維持婚姻者，夫妻之一方得
    請求離婚。但其事由應由夫妻之一方負責者，僅他方得請求
    離婚。民法第1052條第2項定有明文。所謂難以維持婚姻之
    重大事由，應由夫妻之一方負責者，僅他方得請求離婚，係
    為公允而設，故難以維持婚姻之重大事由，夫妻雙方均須負
    責時，應比較衡量雙方之有責程度，僅責任較輕之一方，得
    向責任較重之他方請求離婚，有責程度相同時，雙方均得請
    求離婚，始符公平（最高法院90年度台上字第2215號判決參
    照）。次按夫妻間是否有難以維持婚姻之重大事由，其判斷
    標準係指婚姻是否已生破綻而無回復之希望，主觀上須請求
    之一方已喪失維持婚姻之意欲，且客觀上已造成難以維持婚
    姻之事實，悖於人倫生活秩序，而達倘處於同一情況下，任
    何人均將喪失維持婚姻意欲之程度，即足當之。查兩造結婚
    數十年，上訴人雖稱被上訴人有結合外人謀奪其財產等情，
    惟已為被上訴人所否認，上訴人復未能提出積極具體之事證
    以資證明，尚難認可構成離婚之正當事由；又據本院囑託臺
    中榮民總醫院就上訴人精神狀態之上開鑑定意見、及證人證
    述情節，可知上訴人主張被上訴人誣指其患有精神病，強制
    其就醫等情，尚非可採；且被上訴人亦陳明其不願意離婚，
    並稱平常均係由其照顧上訴人之生活起居，兩造次子甲○○
    於本院審理中亦表示：其母親需要人照顧，反對兩造離婚等
    語（見本院卷第52頁背面）；足見，兩造婚姻尚無重大破綻
    ，而有難以維持婚姻之事實，是上訴人依民法第1052條第2
    項規定，主張兩造間有難以維持婚姻之重大事由，而訴請離
    婚，洵屬無據。
七、綜上所述；上訴人本於民法第1052條第2項規定，以兩造間
    有重大事由難以維持婚姻，請求判決准與被上訴人離婚（上
    訴人於本院減縮依此項規定訴請離婚，見本院卷第21頁），
    為無理由，應予駁回。原審以上訴人之請求，核屬無據，予
    以駁回，核與法相符，上訴人猶執詞上訴，為無理由，應予
    駁回。
八、本案事實已臻明確，兩造其餘攻擊防禦方法，不足以影響本
    判決結果，爰不一一論述，併此敘明。
據上論結：本件上訴為無理由，依民事訴訟法第449條第1項、第
78條，判決如主文。
中    華    民    國    97    年    12    月    16    日
                  民事第四庭    審判長法  官  陳蘇宗
                                      法  官  黃永祥
                                      法  官  張浴美
以上正本係照原本作成。
如對本判決上訴，須於收受判決送達後20日內向本院提出上訴書
狀，其未表明上訴理由者，應於提出上訴後20日內向本院提出上
訴理由書（須按他造人數附具繕本）。
上訴時應提出委任律師為訴訟代理人之委任狀。具有民事訴訟法
第466條之1第1項但書或第2項之情形為訴訟代理人者，另應附具
律師及格證書及釋明委任人與受任人有該條項所定關係之釋明文
書影本。
                                      書記官  郭振祥
中    華    民    國    97    年    12    月    16    日
                                                      Ｍ


司法院資訊處製作；財團法人民間司法改革基金會備份。
